臺灣高等法院刑事判決　　　　　　　　　　　　　 九十三度重上更(三)字第一九號
　　上　訴　人
　　即　自訴人　丁○○
　　上　訴　人
　　即　自訴人　甲○○○
　　右二人共同
　　自訴代理人　牛湄湄　　律師
　　上訴人即自訴
　　人廖陳錦香之
　　承受訴訟人　壬○○
　　　　　　　　辛○○
　　　　　　　　癸○○
　　　　　　　　己○○
　　　　　　　　庚○○
　　　　　　　　廖美萩
　　右六人共同
　　自訴代理人　黃蕙芬　律師
　　被　　 告　 乙○○○
　　選任辯護人　蕭守厚　　律師
右上訴人因自訴被告偽造文書等案件，不服台灣台北地方法院，八十五年自字第四二
六號，中華民國八十六年八月二十二日第一審判決，提起上訴，經判決後，由最高法
院第三次發回更審，本院判決如左：
    主    文
原判決關於乙○○○部分撤銷。
本件自訴乙○○○部分不受理。
    理    由
一、追加自訴意旨略以：被告乙○○○與甲○○○、廖陳錦香（已於民國《下同》八
    十八年六月三日死亡，其繼承人為廖宗琦、壬○○、辛○○、癸○○、己○○、
    庚○○、廖美萩）、丁○○分別為陳德深（於七十八年八月十四日死亡）之胞姊
    及胞兄。陳德深所有坐落台北縣林口鄉○○○段下福小段地號第一一二四、一一
    二六、一一二六－一、一一三五－一、一一三六、一一三八、一一三九、一一四
　　八、一一四八－一、一一四九、一一五一、一一五三、一一五四、一一六一、一
　  一六二、一一六三、一一六七、一一六八、一一六九、一一八三、一一八七、一
    一八八、一一八九、一一九三、一二二０、一二二三、一二二五、一二二六、一
    二二八、一二三０、一二三六、一二三九、一二四０號等三十三筆土地（以下簡
    稱本案土地）於其生前贈與陳德深擔任董事長之財團法人清泉獎學會（以下簡稱
    清泉獎學會），並訂有贈與契約，惟未辦理移轉登記，於陳德深死後屬於陳德深
    之遺產，而乙○○○與丁○○、甲○○○、廖陳錦香均為陳德深之繼承人。詎乙○○○竟基於概括之犯意，於八十年六月二十五日在臺北地區，佯以清泉獎學會
    董事長名義，與不知情之丙○○簽定不動產買賣契約書，約定本案三十三筆土地
    ，以每公頃新臺幣（下同）七百五十萬元，總價金三千三百九十二萬四千元之價
    格，出售予丙○○，並盜用陳德深生前使用而存放在清泉獎學會之「清泉獎學會
    董事會」印章在該不動產買賣契約書上（偽造之不動產買賣契約書見外放證物自
    證第二十七號），並持以行使交付丙○○（自訴意旨原誤為黃杏中，嗣已更正）
    ，足以生損害於陳德深之繼承人丁○○、甲○○○、廖陳錦香等之繼承權。乙○○○復於八十年至八十三年間某日，在不詳處所盜用前開陳德深生前使用而存放
    在清泉獎學會之「清泉獎學會董事會」印章於記載同意使用本案土地之使用權同
    意書上，四次偽造土地使用權同意書（私文書）一式四張（未載日期，見外放證
    物自證第十九號），並交付不知情之丙○○轉交美麗華開發股份有限公司，用以
    辦理登記，足以生損害於陳德深之繼承人丁○○、甲○○○、廖陳錦香等之繼承
    權。被告乙○○○復偽造陳德深名義之土地使用權同意書（未載日期，見外放證
    物自證第十八號），交由黃杏中（另經原審法院為無罪判決確定），再由黃杏中
    擔任董事長之美麗華開發股份有限公司（以下簡稱美麗華公司）持向主管機關教
    育部申請將系爭土地用以開發蓬萊高爾夫球場使用，使不知情之公務員將此不實
    事項登載於其職務上製作之公文書，而核發開發許可，竊佔系爭土地，使用開發
    整地以為高爾夫球場用地，因認被告乙○○○此部分亦涉犯刑法第二百十六條行
    使同法第二百十條之偽造私文書罪、同法第二百十四條之使公務員登載不實罪及
    同法第三百二十條第三項、第二項之竊佔未遂罪嫌云云。
二、自訴人即上訴人廖陳錦香於八十八年六月三日死亡，其繼承人壬○○、辛○○、
    癸○○、己○○、庚○○、廖美萩提出繼承系統表聲明承受訴訟（另長子廖宗琦
    未承受訴訟），核無不合，應予准許，合先敘明。
三、按刑事訴訟法第二百六十五條第一項前段規定：「於第一審辯論終結前，得就與
    本案相牽連之犯罪或本罪之誣告罪追加起訴」，此項規定依同法第三百四十三條
　  規定於自訴程序準用之；換言之，在第一審辯論終結前得追加自訴者以與本案相
    牽連之犯罪或本罪之誣告罪為限。又所謂「相牽連之犯罪」，係指刑事訴訟法第
    七條所列之相牽連之案件，且必為可以獨立之新訴，並非指有方法與結果之牽連
    關係者而言，最高法院八十三年台抗字第二七０號判例要旨可參。經查：本案自
    訴人於原審（八十五年五月三日）係自訴黃杏中竊占罪（見原審八十五年五月三
    日自訴狀），嗣再具狀追加自訴黃杏中涉有偽造文書罪，並於八十五年十二月五
    日追加自訴被告乙○○○，指被告乙○○○共同涉犯竊占罪、偽造文書罪及使公
    務員登載不實罪（八十五年十二月五日及八十六年五月二十日書狀內容均指被告
    有使公務員登載不實情事），該追加自訴意旨係認被告與黃杏中共同以偽造文書
    及使公務員登載不實之手段達成竊占繼承土地之目的，其中追加偽造文書罪及使
    公務員登載不實部分與原自訴竊占罪係有手段與目的之牽連關係，並非可以獨立
    之新訴，顯非相牽連之案件，參照前揭判例要旨，自訴人追加偽造文書及使公務
    員登載不實罪，難謂合法。
四、查本件自訴人於原審係自訴黃杏中竊占罪，其後再追加自訴被告與黃杏中共犯竊
    占罪部分，與前開追加自訴之規定無違，該部分自訴自屬合法，再按單一性案件
    一部犯罪事實經提起公訴或自訴者，依公訴不可分原則，起訴或自訴之效力應及
    於全部犯罪事實（無待追加），均在法院審理範圍，而本件自訴人對於被告自訴
    竊占罪，既屬合法，則就前開自訴人所指被告與黃杏中牽連犯有偽造文書及使公
    務員登載不實部分，仍須加以審酌，茲說明如下：按犯罪之被害人得提起自訴。
    犯罪事實之一部提起自訴者，他部雖不得提起亦以得提起自訴論。但不得提起自
    訴部分係較重之罪者不在此限，刑事訴訟法第三百十九條第一項前段及第二項定
    有明文。次按刑事訴訟法第三百十九條第一項前段規定犯罪之被害人得提起自訴
    。此所謂犯罪之被害人，係指因犯罪而直接受害之人而言。又「偽造文書之直接
    被害人，固僅限於文書名義人，但行使此項文書向人詐財，其被詐財者，應同屬
    直接被害人，自非不得提起自訴」（最高法院七十年台上字第一０九一號判例參
    照）。是行使偽造文書罪之直接被害人為文書名義人，若同有詐財行為，則行使
    此項文書之相對人亦為直接被害人。又是否為犯罪被害人，須經過法院相當調查
    ，並非單以自訴狀所訴事實決定（最高法院四十六年台上字第一三０五號、七十
    年台上字第五０九三號判例已不再援用）。經查：(1)本件自訴人指被告乙○○○
    假冒「清泉獎學會」董事會名義，並盜用「清泉獎學會董事會」之印章蓋用在系
    爭土地不動產買賣契約書上，偽以「清泉獎學會董事會」名義與丙○○簽訂上揭
    不動產買賣契約書，然後持以行使交付黃杏中（自訴意旨雖載為黃杏中，惟本件
    土地使用權同意書及系爭土地實係出賣及交付丙○○，丙○○再讓與戊○○即黃
    杏中之弟及美麗華公司之股東等等情，業經證人丙○○、戊○○證明屬實，並有
    讓渡書、不動產點交接管紀錄在卷可查，且自訴人亦坦承原審之指訴有誤《見本
    院更審前上訴卷二第二八四頁》，足見前開土地並非出售與黃杏中，不動產買賣
    契約書亦非持交黃杏中，而係交付丙○○）。復另盜用清泉獎學會之「清泉獎學
    會董事會」印章蓋用在記載系爭土地之使用權同意書上四次，偽造土地使用權同
    意書私文書一式四張，交付丙○○轉交美麗華開發股份有限公司，用以辦理登記
    ，則該部分被告乙○○○所偽造之文書名義人為「清泉獎學會董事會」，且行使
    之對象為丙○○（非黃杏中）或美麗華開發股份有限公司，足見該部分自訴人等
    並非偽造文書罪之直接被害人，揆諸前開說明，前開偽造文書部分自不能提起自
    訴。至丁○○雖為設立登記時之董事，惟其並未以「清泉獎學會董事會」之名義
    代表提起自訴，有自訴狀為憑，亦難認其自訴合法。是以本件自訴人所指前開偽
    造文書之直接被害人為清泉獎學會，文書交付行使之相對人為丙○○及美麗華公
    司，自訴人即非犯罪被害人，依法不得提起自訴；又自訴人以被告連續偽造文書
    之行為係為達到竊占罪之目的，兩者間有方法與結果之牽連關係，其中一部分之
    偽造文書罪部分，自訴人依法不得自訴，雖自訴人對於竊占罪部分提起自訴，惟
    行使偽造文書罪與竊占罪間，行使偽造文書罪之法定刑較重，依刑事訴訟法第三
    百十九條第二項但書規定行使前開偽造文書罪部分，依法亦不得自訴。(2)自訴人
    雖指稱：最高法院七十年台上字第五○九三號判例雖於九十二年間經最高法院九
    十二年度第十六次刑事庭會議決議不再援用，惟自訴人於提出自訴之時間點，係
    於前開判例仍得有效援用之時，本件如因前開判例見解變更，致自訴人經過八年
    及歷審裁判，嗣卻喪失訴訟權利，連欲改提公訴，都因時日延遲而不能再提，豈
    非剝奪人民合法正當之信賴利益。參諸九十年台非字第三十號判決：「憲法第十
    六條規定人民有訴訟之權，乃屬人民在司法上之受益權，包括人民得依法定程序
    提起及實施訴訟之制度性保障；人民已依法取得之訴訟權，即屬其合法正當之信
    賴利益，自不得因嗣後法律之修正而予剝奪。刑事訴訟法第二編第二章就犯罪之
    被害人有權提起自訴，但應受各種限制等規範定有明文。自訴行為是否合法，係
    以提起時之法律規定為準；其提起時為法律所准許者，既屬合法之自訴，自不因
    嗣後法律修正對自訴權更有所限制而受影響（此依中央法規標準法第十八條後段
    對法規變更之適用所採從優原則予以解釋，亦得相同之結論。）．．．」及最高
    法院九十二年台上字第二二六○號、九十一年台上字第五三七四號、九十年台非
    字第一一八號、及八十九年台非字第二一九號判決意旨自明，雖前開判決多係針
    對刑事訴訟法第三　百二十三條對自訴權加以限制而為「法律變更」之見解，然
    舉重以明輕，若法律修正變更都不能剝奪人民合法正當之信賴利益，「判例之變
    更」自然也不能剝奪。本件自訴人提起自訴時，依斯時之法令及判例見解既可提
    起自訴，既屬合法自訴，多年後判例變更而剝奪自訴人之自訴權利，並令自訴人
    喪失訴訟權利，實應斟酌云云。惟查：自訴人自訴被告偽以「清泉獎學會董事會
    」名義與丙○○簽訂買賣契約書並持以行使暨偽造「清泉獎學會董事會」之使用
    權同意書並持以行使部分，依最高法院七十年台上字第五○九三號判例，即令單
    以自訴狀所訴事實決定，而未經過法院相當調查，自訴人亦非直接被害人，況前
    開判決係針對刑事訴訟法第三百二十三條對自訴權加以限制為「法律變更」所為
    之見解，本件前開「判例之變更」，要屬法律之解釋，自不包括在內，自訴人執
    此爭辯，尚無足取。
五、至被告偽造被繼承人陳德深土地使用同意書及使公務員登載不實部分，依自訴意
    旨所載，雖為自訴竊占之效力所及，惟按得自訴之罪與不得自訴之罪的法定刑相
    等時，應依刑法第三十五條第三項規定，就犯罪情節比較其輕重，再適用上開規
    定，以決定案件得否自訴，最高法院八十七年度台上字第九七三號判決可資參照
    。經查：本件關於被害人為「清泉獎學會董事會」或丙○○或美麗華公司部分，
    自訴人係指被告佯以清泉獎學會董事長名義，與丙○○簽訂不動產買賣契約書，
    將本案三十三筆土地，以三千三百九十二萬四千元之價格，出售予丙○○，並盜
    用陳德深生前使用而存放在清泉獎學會之「清泉獎學會董事會」印章在該不動產
    買賣契約書上，並持以行使交付丙○○，復於八十年至八十三年間某日，在不詳
    處所盜用前開陳德深生前使用而存放在清泉獎學會之「清泉獎學會董事會」印章
    於記載同意使用本案土地之使用權同意書上，四次偽造土地使用權同意書（私文
    書）一式四張，並交付不知情之丙○○轉交美麗華公司，用以辦理登記；另關於
    被害人為陳德深部分，係自訴被告偽造陳德深名義之土地使用權同意書，交由黃
    杏中，再由黃杏中擔任董事長之美麗華公司持向主管機關教育部申請將系爭土地
    用以開發蓬萊高爾夫球場使用，使不知情之公務員將此不實事項登載於其職務上
    製作之公文書，而核發開發許可，竊占系爭土地，使用開發整地以為高爾夫球場
    用地，依各該事實觀之，其中關於被害人為「清泉獎學會董事會」或丙○○或美
    麗華公司部分，犯罪情節較重，揆諸前開說明，該部分不得提起自訴，本件全部
    自亦不得提起自訴。
六、綜上所述，本件依法不得提起自訴，乃自訴人遽行提起，自應為不受理之判決。
七、原審未予詳究，諭知被告無罪之判決，尚有未洽。自訴人上訴意旨，以被告另有
    偽造被繼承人陳德深土地使用同意書部分之犯罪為由，指摘原判決不當，雖無足
    取，但原判決此部分既有上開可議，要屬無可維持，應由本院將原判決關於被告
    部分予以撤銷改判，並依法諭知不受理之判決。
據上論斷，應依刑事訴訟法第三百六十九條第一項前段，第三百六十四條、第三百四
十三條、第三百三十四條，判決如主文。
中　　　華　　　民　　　國　　九十三　　年　　 十一 　　月　　二十四　　日
                              臺灣高等法院刑事第六庭
                                  審判長法  官  陳　春　秋
                                        法  官  王　麗　莉
                                        法  官  高  明  哲
右正本證明與原本無異。
如不服本判決，應於收受送達後十日內向本院提出上訴書狀，其未敘述上訴之理由者
並得於提起上訴後十日內向本院補提理由書（均須按他造當事人之人數附繕本）。
                                        書記官  李  垂  福
中　　　華　　　民　　　國　　九十三　　年　　 十一 　　月　　二十四　　日
